【裁判字號】    95,上易,37
【裁判日期】    950502
【裁判案由】    拆屋還地
【裁判全文】
臺灣高等法院臺中分院民事判決          95年度上易字第37號
上  訴  人  丁○○
            己○○
            丙○○
            乙○○
                        號2樓
            甲○○
共同訴訟代
理人兼送達
代  收  人  王永春律師
被  上訴人  戊○○
訴訟代理人  蔡順居律師
上列當事人間請求拆屋還地事件，上訴人對於民國94年11月28日
臺灣南投地方法院94年度訴字第188號第一審判決提起上訴，本
院於95年4月19日言詞辯論終結，判決如下：
    主  文
上訴駁回。
第二審訴訟費用由上訴人共同負擔。
    事實及理由
一、上訴人以其在台灣南投地方法院提起塗銷所有權移轉登記，
    裁定停止本件訴訟，惟此與民事訴訟法第182條規定要件不
    合，且本院認為無停止訴訟必要，是以不裁定停止訴訟，先
    予敘明。
二、被上訴人於原審起訴主張：伊所有坐落南投縣魚池鄉○○段
    742地號土地（下稱系爭土地），惟上訴人並無任何權源，
    竟占用系爭土地，加蓋如原審判決附圖（以下稱附圖）所示
    編號Ａ部分面積53平方公尺鐵皮ＲＣ造平房及編號Ｂ部分面
    積16平方公尺鐵皮造棚架（下稱系爭地上物），為此依民法
    767條規定，求為命上訴人拆除系爭地上物並返還該土地之
    判決。原審判命上訴人拆屋還地，上訴人提起上訴，被上訴
    人答辯聲明：上訴駁回。
三、上訴人則以：系爭土地由上訴人己○○之夫，即其餘上訴人
    之父林墩華於民國59年以前取得執掌權利，並於60年4月3日
    向訴外人王如昌等購買取得完整執掌權利，嗣於64年間系爭
    土地登錄為國有土地，林墩華即向國有財產局承租系爭土地
    ，並訂有租賃契約。而系爭地上物乃由林墩華出資興建，未
    辦保存登記，並於66年間設籍居住，該屋門牌號碼為魚池鄉
    ○○街8號（稅籍牌號碼05406號）。嗣後林墩華之債權人即
    訴外人王新民向臺灣臺中地方法院聲請拍賣房屋，經該院民
    事執行處以76年度執字第1719號受理在案，拍定人即訴外人
    黃永裕一直未執行點交，上訴人應保全被拍賣建物移交拍定
    人而善意占有保管，無權拆除待點交之建物。又系爭地上物
    已於87年6月15日改編為義勇街16號，且因該屋已遭拍賣，
    上訴人遂將戶籍遷入門牌號碼魚池鄉○○街22號，而義勇街
    22號房屋乃坐落水社段747地號土地，與義勇街16號房屋係2
    棟不同房屋。又訴外人林秋結非為系爭地上物所有人，亦未
    居住及使用該建物，林秋結竟偽稱其為系爭土地上物使用人
    而矇騙國有財產局南投分處勘查人員，並冒名在國有基地租
    賃契約簽字辦理承租系爭土地，則國有財產局與林秋結就系
    爭土地所為所有權移轉登記應屬無效。又林秋結與被上訴人
    係夫妻關係，不得不推論林秋結、莊秋雪與被上訴人就系爭
    土地為假買賣，通謀虛偽由林秋結將系爭土地所有權移轉登
    記予莊秋雪，再移轉登記予被上訴人，藉此規避林秋結向國
    有財產局承購系爭土地之爭端，則被上訴人與其前手之買賣
    契約應屬無效，林秋結承購系爭土地之所有權移轉登記、林
    秋結與莊秋雪就系爭土地所為所有權移轉登記、莊秋雪與被
    上訴人就系爭土地所為所有權移轉登記均應予塗銷，且被上
    訴人瞭解系爭土地及其地上物情形，而林墩華於82年11月1
    日死亡、莊秋雪於83年間辦理土地所有權移轉登記，上訴人
    於88年間921大地震後整修屋頂及南側樑柱、被上訴人於92
    年間辦理土地所有權移轉登記時，均未向上訴人提出異議，
    則被上訴人不能以無知第三者身分聲稱向莊秋雪購買取得系
    爭土地，是被上訴人訴請上訴人拆屋還地，實有違誠信原則
    等語置辯。上訴人上訴聲明為：(一)原判決廢棄；(二)被上訴人
    在第一審之訴駁回。
四、兩造不爭執之事實：
    (一)坐落系爭土地上如附圖所示編號Ａ部分面積53平方公尺鐵
      皮ＲＣ造平房及編號Ｂ部分面積16平方公尺鐵皮造棚架，
      即門牌號碼魚池鄉○○街16號房屋，係由林墩華出資興建
      ，未辦保持登記。
    (二)林墩華於82年11月1日死亡，系爭地上物是由全體上訴人
      共同繼承，現由上訴人己○○居住中。
五、被上訴人主張系爭土地為其所有，上訴人對於系爭土無任何
    權源等語，上訴人則以前詞置辯，經查：
    (一)林墩華於73年3月30日申請承租重劃前魚池鄉○○段493地
      號國有土地，經國有財產局臺灣中區辦事處南投分處於同
      年4月9日派員赴現場勘查使用狀況後，同意自同年6月1日
      起出租予林墩華，並訂定（73）國地租字第1118號國有土
      地租賃契約書，嗣於76年8月1日林秋結會同林墩華向該處
      申辦過戶換約續租事宜，經該處於同年8月10日派員赴現
      場勘查使用狀況，經審查符合規定後，同意將林墩華承租
      範圍自同年9月1日起由林秋結過戶換約續租。而上開出租
      土地係位於魚池鄉德化社市地重劃範圍內，林墩華所承租
      國有土地經南投縣政府辦竣重劃查註分配後之土地標示為
      水社段742地號，該處遂於原租約書租期屆滿續租時，將
      原租賃標示異動為水社段742地號國有土地，而林秋結於
      81年5月29日向該處申請承購水社段742地號國有土地，該
      處審查符合出售規定後即通知辦理後續繳價承購事宜，經
      林秋結以分期付款方式於83年4月繳清價款並完成土地所
      有權移轉登記等情，此有財政部國有財產局臺灣中區辦事
      處南投分處94年9月13日台財產投二字第0940008620號書
      函及租用申請書、證明書、位置圖、國有土地租賃契約、
      換約申請書、國有基地租賃契約、國有出租土地重劃前後
      對照清冊、承購國有非公用不動產申請書、分期付款買賣
      契約書、繳款通知書、土地登記謄本為證（見原審卷第12
      4至140頁及第52至55頁），且換約申請書之「原承租人」
      之「蓋章」欄內「林墩華」印文與國有土地租賃契約之「
      承租人姓名」欄內「林墩華」印文，其字型及組織結構相
      符，尚堪信為真實。則系爭土地經移轉登記為林秋結所有
      ，是上訴人辯稱林秋結與國有財產局就系爭土地所為所有
      權移轉登記應屬無效，尚非可取。
    (二)系爭土地於81年10月6日移轉登記予林秋結，於83年11月1
      日以買賣為原因移轉登記予莊秋雪，於92年5月9日以買賣
      為原因移轉登記予被上訴人之事實，此有土地登記謄本及
      異動索引在卷可稽（見原審卷第52至55頁），尚堪信為真
      實，足認系爭土地移轉登記予林秋結後，經過2年餘始移
      轉登記予莊秋雪，復經過8年後再移轉登記予被上訴人，
      是上開3次移轉登記分別相距2年及8年之久，應非臨訟所
      為移轉登記。則上訴人辯稱林秋結、莊秋雪與被上訴人就
      系爭土地為假買賣，通謀虛偽由林秋結將系爭土地所有權
      移轉登記予莊秋雪，再移轉登記予被上訴人，藉此規避林
      秋結向國有財產局承購系爭土地之爭端，被上訴人與前手
      之買賣契約應屬無效，其所有權移轉登記應予塗銷，尚非
      可取。況縱有塗銷原因，在未經塗銷登記前，仍應認被上
      訴人為系爭土地之所有人，自不待言。又被上訴人取得系
      爭土地所有權之際，對於92年5月9日系爭土地移轉登記予
      被上訴人之前，被上訴人既非系爭土地所有權人，對系爭
      土地之使用狀況，並無置喙之餘地。上訴人固辯稱被上訴
      人瞭解系爭土地及其地上建物情形，對於上訴人占有使用
      系爭土地，從未表示異議，被上訴人訴請拆屋還地，有違
      誠信原則云云，惟上訴人之系爭地上物占有系爭土地為無
      正當權利，被上訴人請求上訴人拆屋還地乃所有權之正當
      行使，要難認為違反誠信原則，上訴人所辯尚非可取。
    (三)收文日期為76年8月1日之換約申請書「申請標的」欄內記
      載土地為南投縣魚池鄉○○段493地號，房屋為義勇街16
      號（見原審卷第130頁），可見林秋結於76年8月1日申辦
      系爭土地換約續租事宜之際，坐落系爭土地上建物之門牌
      號碼為義勇街16號。而門牌號碼義勇街16號房屋之稅籍牌
      編號為05405號，門牌號碼義勇街8號房屋之稅籍牌編號為
      05406號等情，此有上訴人所提房屋稅繳納通知書在卷可
      稽（見原審卷第22頁及第87之1頁），足見義勇街16號與
      義勇街8號係2棟不同房屋。且依上訴人所提戶籍謄本記載
      ：義勇街22號地址原屬義勇街8號，於87年6月15日改編（
      見原審卷第33頁），是以義勇街8號房屋之門牌號碼於87
      年6月15日始改編為義勇街22號。而依臺灣臺中地方法院
      94年7月8日中院清檔字第58508號函記載，該院76年度執
      字第1719號執行卷宗業於93年3月25日由臺灣高等法院（
      九三）院信資審字第○九三○一○二三七二號函銷燬（見
      原審卷第42頁）。而依上訴人所提臺灣臺中地方法院民事
      執行處函文記載，該院76年度執字第1719號強制執行事件
      查封拍賣房屋，其門牌號碼為魚池鄉○○街8號房屋，其
      面積為48.76平方公尺，其稅籍牌編號為5406號（見原審
      卷第34、35、82頁）。經核上開執行標的物之面積少於附
      圖所示系爭地上物之面積，且其稅籍牌編號為5406號，可
      見上開執行標的物應為義勇街8號房屋，與系爭地上物即
      義勇街16號房屋不同。則上訴人辯稱其應保全坐落系爭土
      地上被拍賣建物移交拍定人而善意占有保管，並無權拆除
      待點交之建物，尚非可取。
    (四)基上，上訴人被繼承人之系爭地上物占有系爭土地，上訴
      人並未能證明有何正當權源，自係無權占有。
六、按繼承，因被繼承人死亡而開始；繼承人自繼承開始時，除
    本法另有規定外，承受被繼承人財產上之一切權利、義務；
    繼承人有數人時，在分割遺產前，各繼承人對於遺產全部為
    公同共有，又所有人對於無權占有或侵奪其所有物者，得請
    求返還之。對於妨害其所有權者，得請求除去之。有妨害其
    所有權之虞者，得請求防止之，民法第1147條、第1148條前
    段、第1151條、第767條分別定有明文。上訴人被繼承人所
    有之系爭地上物既無權占有系爭土地。從而，被上訴人本於
    所權人地位，依上開規定請求上訴人應將坐落系爭土地上如
    附圖所示編號Ａ部分面積53平方公尺及編號Ｂ部分面積16平
    方公之系爭地上物拆除，並將土地返還被上訴人，為有理由
    ，應予准許。原審所為上訴人敗訴之判決，核無不合，上訴
    論旨指摘原判決不當，聲明求為廢棄改判，非有理由，應予
    駁回。
據上論結，本件上訴為無理由，依民事訴訟法第四百四十九條第
一項、第七十八條、第八十五條第一項前段，判決如主文。
中    華    民    國    95    年    5     月    2     日
                    民事第六庭審判長法  官  林陳松
                                    法  官  王重吉
                                    法  官  鄭金龍
以上正本係照原本作成。
不得上訴。
                                    書記官  陳振海
中    華    民    國    95    年    5     月    5     日
                                                      Ｂ


司法院資訊處製作；財團法人民間司法改革基金會備份。
